臺灣彰化地方法院民事判決　95年度重訴字第86號
原　　　告　台灣順立園藝五金有限公司
法定代理人　甲○○○
原　　　告　銓寶工業股份有限公司
法定代理人　庚○○
原　　　告　強記貿易股份有限公司
法定代理人　乙○○
原　　　告　寶煒企業有限公司
法定代理人　丙○○
原　　　告　壬○○
共　　　同
訴訟代理人　陳鎮律師
被　　　告　丁○○○
　　　　　　戊○○
共　　　同
訴訟代理人　癸○○律師
被　　　告　普羅明股份有限公司
法定代理人　己○○
參　加　人　明台產物保險股份有限公司
法定代理人　辛○○
訴訟代理人　鍾薰嫺律師
上列當事人間請求確認債權讓與關係不存在等事件，本院於民國
96年1月11日言詞辯論終結，茲判決如下：
    主      文
被告普羅明股份有限公司、丁○○○間就被告普羅明股份有限公
司依附表所示之保險契約所得對明台產物保險股份有限公司請求
之保險金債權在新台幣壹仟伍佰萬元範圍內所為之債權讓與行為
，應予撤銷。
被告普羅明股份有限公司、戊○○間就被告普羅明股份有限公司
依附表所示之保險契約所得對明台產物保險股份有限公司請求之
保險金債權在新台幣壹仟參佰陸拾萬元範圍內所為之債權讓與行
為，應予撤銷。
訴訟費用新台幣貳拾陸萬參仟陸佰捌拾元由被告負擔。
    事實及理由
一、參加人釋明本件判決結果為其與被告丁○○○間臺灣臺中地
    方法院95年度重訴字第282號債務人異議之訴之前提，自有
    法律上之利害關係，其就本件為參加訴訟，於法並無不合，
    核先敘明。
二、原告起訴主張：
  (1)被告普羅明股份有限公司（下稱普羅明公司）於民國88年及
    90年間，與參加人明台產物保險股份有限公司分別簽訂如附
    表所示之財產保險契約。嗣於91年4月10日凌晨2時56分許，
    被告普羅明公司坐落彰化縣彰化市○○段柴坑子小段132、
    132-1地號土地上之廠房發生火災，因而得對參加人請求給
    付保險金。原告均為被告普羅明公司之債權人，已對被告普
    羅明公司聲請強制執行，詎被告普羅明公司為脫免強制執行
    ，竟將其對參加人之保險金債權在新台幣（下同）15,000,
    000元範圍內讓與被告丁○○○；在13,600,000元範圍內讓
    與被告戊○○，而侵害原告之債權。
  (2)被告普羅明公司與被告丁○○○、戊○○間並無債權債務關
    係存在，其所為債權讓與行為係無償行為，原告自得訴請撤
    銷之。退步言，縱認被告普羅明公司所為債權讓與行為係有
    償行為，惟被告丁○○○係被告普羅明公司法定代理人己○○之母，被告戊○○係己○○之妹，其等受讓債權時應知有
    害原告之債權，原告亦得訴請撤銷之。爰依民法第244條第1
    項、第2項規定提起本訴，並聲明：(一)被告普羅明公司與被
    告丁○○○間就被告普羅明公司依附表所示之保險契約所得
    對明台產物保險股份有限公司請求之保險金債權，在15,000
    ,000 元範圍內所為之讓與行為應予撤銷；(二)被告普羅明公
    司與被告戊○○間就被告普羅明公司依附表所示之保險契約
    所得對明台產物保險股份有限公司請求之保險金債權，在13
    ,600,000 元範圍內所為之讓與行為應予以撤銷；(三)訴訟費
    用由被告負擔。
三、被告丁○○○以：
  　被告普羅明公司積欠伊借款8,150,000元及利息未還，另伊
    提供坐落彰化市○○段835-34、835-35地號土地向台灣土地
    銀行分別貸款5,000,000元、3,600,000元轉借被告普羅明公
    司，被告普羅明公司亦未償還，被告普羅明公司積欠伊之借
    款顯已超過其所讓與之保險金債權。被告普羅明公司與伊間
    確實有債權債務關係存在，其所為債權讓與行為並非無償行
    為，原告於95年12月7日始追加民法第244條第2項撤銷訴權
    ，已逾一年之法定除斥期間，自非合法等語置辯，並聲明：
    原告之訴駁回；訴訟費用由原告負擔。
四、被告戊○○以：
    被告普羅明公司前向伊借款9,586,036元，此有支付命令為
    憑。又被告普羅明公司另向伊借款4,052,359元，有支票為
    憑。是被告普羅明公司積欠伊之借款顯已超過其所讓與之保
    險金債權。被告普羅明公司與伊間確實有債權債務關係存在
    ，其所為債權讓與行為並非無償行為，原告於95年12月7日
    追加民法第244條第2項撤銷訴權，已逾一年之法定除斥期間
    ，自非合法等語置辯，並聲明：原告之訴駁回；訴訟費用由
    原告負擔。
五、被告普羅明公司則以：
    被告公司與被告丁○○○、戊○○間確實有消費借貸關係存
    在，被告公司所為債權讓與並非為詐害債權等語，資為抗辯
    ，並聲明：原告之訴駁回；訴訟費用由原告負擔。
六、參加人陳稱：
  (1)被告普羅明公司與被告丁○○○、戊○○聲稱之債權讓與行
    為顯然為詐害行為。蓋被告普羅明公司法定代理人己○○與
    被告丁○○○、戊○○之關係分別為母子關係、兄妹關係，
    彼此關係密切，對於被告普羅明公司在外積欠之債務必定知
    悉，又被告普羅明公司對於參加人之保險金債權僅有30,403
    ,252 元，而其在外已積欠超過49,871,767元債務，其卻又
    分別轉讓15,000,000元及13,600,000元保險金債權予被告丁○○○、戊○○，此顯有害於被告普羅明公司債權人之債權
    。
  (2)被告丁○○○主張其與被告普羅明公司間有消費借貸關係，
    依法應由被告丁○○○負舉證責任。惟被告丁○○○所提出
    之本票3張並不足以做為證明交付金錢予被告普羅明公司之
    證明。
  (3)被告戊○○雖主張其與被告普羅明公司間有消費借貸行為，
    並提出貴院94年度促字第17466號支付命令及支票數紙為證
    。惟上開支票均與被告戊○○無關，且被告戊○○亦未舉證
    證明其有交付金錢予被告普羅明公司之事實。
七、法院之判斷：
  (1)原告主張其為被告普羅明公司之債權人，已聲請法院強制執
    行，被告普羅明公司於強制執行程序進行中將其對參加人之
    保險金債權讓與被告丁○○○、戊○○之事實，為被告所不
    爭執，並經本院調閱本院91年度執字第11781號民事執行卷
    宗核實無訛，堪信為真實。
  (2)被告丁○○○辯稱其與被告普羅明公司間有8,150,000元之
    消費借貸關係，另其提供坐落彰化市○○段835-34、835-35
    地號土地向台灣土地銀行分別貸款5,000,000元、3,600,000
    元供被告普羅明公司使用之事實，業據其提出存摺影本、土
    地登記謄本為證，並經本院向合作金庫銀行函調相關存摺帳
    戶往來明細、轉帳資料；向台灣土地銀行函調抵押貸款授信
    、撥款資料查明屬實，亦堪信實。
  (3)被告普羅明公司讓與保險金債權予被告丁○○○縱係有償行
    為，惟被告普羅明公司法定代理人己○○自承「…保險金被
    假扣押他們（指被告丁○○○、戊○○）一開始也知道，他
    們本來也是看破（意即死心），法院判賠的保險金是新台幣
    32,000,000元，被法院扣押新台幣25,000,000元，因欠他們
    很多錢，所以把債權讓與給他們，他們才有一點保障，他們
    也知道只能拿到5、6百萬。」等語（參見本院95年8月15 日
    言詞辯論筆錄），是足認被告丁○○○於受讓保險金債權時
    ，知有損害債權人之權利。
  (4)被告丁○○○雖另辯稱：原告於95年12月7日追加民法第244
    條第2項撤銷訴權，已逾一年之法定除斥期間云云。惟前開
    撤銷權，應自債權人知有撤銷原因時起，一年間不行使而消
    滅，同法第245條規定甚明。原告已於知悉債權讓與一年內
    依民法第244條第1項提起本件之訴，及於訴訟中，因被告為
    有償之抗辯，原告始追加民法第244條第2項之撤銷權，並無
    知悉有民法第244條第2項撤銷權之原因後逾一年間不行使之
    情事。被告丁○○○復未舉證足資證明原告知悉有民法第
    244條第2項撤銷權之原因已逾一年，其上開所辯，即非可採
    。
  (5)被告戊○○辯稱其與被告普羅明公司間有消費借貸關係，惟
    此為原告所否認，則依舉證責任分配之法則，應由被告戊○○負舉證責任。又消費借貸契約為要物契約，因借用物之交
    付而生效力，故被告戊○○應舉證證明其有交付借款予被告
    普羅明公司之事實。被告戊○○雖提出支付命令、支票數紙
    為證，惟查被告戊○○與被告普羅明公司法定代理人己○○
    間係兄妹關係，己○○收到支付命令未聲明異議，並不足以
    證明被告戊○○與被告普羅明公司間確有消費借貸關係存在
    。至於被告戊○○雖持有被告普羅明公司交付之支票，惟己○○陳稱係先向被告戊○○借款，事後才交付已經退票之公
    司客票作為借款憑證等語在卷，則上開支票亦不足以作為被
    告戊○○有交付借款予被告普羅明公司之證明。再者，被告
    戊○○所主張之借款金額高達千萬元以上，惟其並無法提出
    任何資金來源及流向之證明供本院調查，殊有可疑。是以被
    告戊○○所辯其與被告普羅明公司間有消費借貸關係云云，
    不足採信。
  (6)綜上，被告普羅明公司將其保險金債權讓與被告丁○○○雖
    係有償行為，惟渠等均知此有損害於原告之債權，故原告依
    民法第244條第2項規定，訴請撤銷被告普羅明公司與丁○○○間上開債權讓與行為，洵屬有據，應予准許；被告普羅明
    公司將其保險金債權讓與被告戊○○為無償行為，且害及原
    告之債權，則原告依民法第244條第1項規定請求撤銷之，核
    屬正當，亦應准許。
八、本件事證已明確，兩造其餘攻擊防禦方法及舉證，於判決結
    果不生影響，自毋庸一一論列，附此敘明。
九、訴訟費用負擔之依據：民事訴訟法第78條、第85條第1項前
    段。
中　　華　　民　　國　　96　　年　　1 　　月　　25　　日
                  民事第二庭    法　官　施錫揮
以上正本係照原本作成。
如對判決上訴，應於判決送達後20日內向本院提出上訴狀。
中　　華　　民　　國　　96　　年　　1 　　月　　25　　日
                      　　　    書記官　黃鏽金
附表：
┌──┬────┬────┬──────┬───────┐
│編號│保險人  │被保險人│保險契約類別│保險契約號碼  │
├──┼────┼────┼──────┼───────┤
│ 一 │明台產物│普羅明股│商業火災保險│0825第88Z95025│
│    │保險股份│份有限公│            │號            │
│    │有限公司│司      │            │              │
├──┼────┼────┼──────┼───────┤
│ 二 │同上　　│同上　　│商業火災保險│05第00000000號│
├──┼────┼────┼──────┼───────┤
│ 三 │同上　　│同上　　│公共意外責任│0805第90PLP003│
│    │        │        │保險        │56號          │
└──┴────┴────┴──────┴───────┘
